臺灣高等法院刑事裁定
110年度抗字第922號
抗  告  人  周宗賢



            蔡君皞



上列抗告人即被告等因不服羈押等案件，不服臺灣臺北地方法院
中華民國110年5月21日裁定（110年原訴字第23號），提起抗告
，本院裁定如下：
    主  文
抗告駁回。
    理  由
一、原裁定意旨略以：被告即抗告人周宗賢、蔡君皞經訊問後否
    認本件主要犯罪事實，惟被告2人所涉如本件起訴書犯罪事
    實一至四之相關涉犯事實，有起訴書證據並所犯法條欄所列
    相關證人、被害人及告訴人、證人即共犯或共同被告之相關
    陳述，並有相關非供述證據在卷可稽，被告2人犯罪嫌疑均
    屬重大，被告2人均涉起訴書所指組織犯罪條例第3條後段之
    參與犯罪組織罪、刑法第216條、第210條行使偽造私文書罪
    、第339條之4第1項第2款之三人以上共同詐欺取財罪及洗錢
    防治法第14條之洗錢罪等罪嫌。又同案被告吳信聰等6名在
    押被告，僅部分被告承認其中部分事實，其餘部分幾乎全部
    否認，而本件又有同案被告吳芸蓁未經羈押，另案起訴被告
    湯建威亦未經原審法院羈押，又有娜娜等姓名年籍均不詳，
    及張威立等潛在共犯未到案或未經檢察官對其進行偵查或於
    本案提起公訴，再參酌同案被告吳信聰或張威立應均係居於
    幕後指揮操縱，其等對於本件相關共犯於原審嗣後審理時之
    相關供述或以證人身分具結之證述內容，均具有相當程度之
    影響力。再參酌同案被告吳信聰與羅涔洆等於原審110年5月
    21日訊問時，就所涉犯罪事實之相關供述，互有不符之處，
    而且同案被告吳信聰、吳信璋為親兄弟，吳信聰與未在押之
    同案被告吳芸蓁又係夫妻，吳芸蓁與羅涔洆又是親姊妹，彼
    此有至親關係，其彼此關聯性至為密切。據此，足認本件被
    告2人及在押之同案被告吳信聰、楊天昊、羅涔洆、吳信璋
    與上開未經羈押或未到案之共犯或共同被告（不包括被告所
    稱指述被告吳信聰等人參與本案犯行之湯建威）相互間，就
    本案待證事實均有相互勾串，藉以脫免相關罪責之虞。又依
    上開說明及判斷，既足認本件被告2人均有羈押之原因及必
    要，被告2人均應自110年5月21日起予以羈押並禁止接見通
    信等語。
二、抗告意旨略以：
　㈠被告周宗賢部分：
　⒈被告周宗賢犯罪嫌疑尚非重大：　
　⑴本件偵查結果認被告周宗賢涉嫌違反組織犯罪條例等案件，
    無非係以證人即告訴人沈東海、彭慶忠指稱受「陳傑富」鼓
    吹購買未上市公司股票等語，又證人即另案被告湯健威證稱
    被告周宗賢即為「陳傑富」等詞為憑，惟沈東海、彭慶忠雖
    稱受業務經理「陳傑富」鼓吹購買未上市公司股票云云，然
    被告周宗賢於110年2月19日遭逮捕後，檢察官命法警帶沈東
    海至法警室指認被告，沈東海指認後證稱剛才其下去，2個
    都不是曾向其拿錢的人等語，足見沈東海已明確表示被告周
    宗賢並非「陳傑富」。又證人彭慶忠雖證稱：「陳傑富」有
    留電話0000000000給伊等語，惟依卷內亞太行動資料查詢、
    遠傳資料查詢，被告周宗賢並無證人彭慶忠所稱0000000000
    號電話，是沈東海、彭慶忠之指述不足採信。
　⑵湯建威雖稱伊有加入被告周宗賢之LINE，因為知道其LINE名
    稱為「陳傑富」云云，惟並未提供LINE對話資訊為證。再比
    對警方扣押並檢視湯建威之手機後，其手機內僅有湯建威與
    「ZACH」及「伊娃美女」之對話紀錄，全無湯建威與「周宗
    賢」或「陳傑富」互加為LINE之好友，湯建威證述並非實在
    。縱湯建威所述無訛，因沈東海已於指認後證稱被告周宗賢
    並非「陳傑富」，是湯建威之證述不足為不利被告周宗賢之
    認定。再細繹湯建威之證述可知並非受被告周宗賢指示收錢
    ，收到錢後更未交與被告周宗賢，實際上被告周宗賢並未指
    示湯建威為任何行為，湯建威證稱是在一個上課場合認識被
    告周宗賢，當時被告周宗賢是在旁邊聽課等語，若伊證述非
    虛，亦足證被告周宗賢並未從事詐欺取財之行為。
　⑶除此，卷內其餘證據均不足為不利被告周宗賢之認定。反之
    ，敬展機械工業有限公司已為被告周宗賢投保，可見被告周
    宗賢主張其約自2年前已在敬展公司工作，所言屬實，是其
    並無起訴書所載犯行，其犯罪嫌疑非屬重大。
　⒉無湮滅、偽造、變造證據或勾串共犯或證人之虞：
　⑴本案大部分證人均已配合調查，接受檢察官偵訊在案，檢察
    官且曾聲請羈押湯建威、吳芸蓁，經原審認無羈押必要而未
    羈押，可見原審已數次審酌認定湯建威、吳芸蓁並無勾串之
    可能而未准予羈押，則被告周宗賢當無與湯建威、吳芸蓁勾
    串之虞。
　⑵又本件雖有綽號「娜娜」、真實姓名不詳之成年男女等證人
    未到庭，然此等未到庭之證人係經歷冗長偵查程序後仍未查
    明其真實身分，甚至是否確有此人亦非無疑，不可歸責於被
    告周宗賢，更不能以尚有該等證人未到庭為由，逕認被告周
    宗賢有與該等證人勾串之虞。
　⑶至原裁定另以「吳信聰與羅涔洆之供述互有不符」、「被告
    吳信聰、吳信璋、吳芸蓁與羅涔洆彼此有至親關係」等與被
    告周宗賢無關之事由，作為認定其就本案待證事實均有相互
    勾串，藉以脫免相關罪責之虞之依據，其事實與理由間不相
    適合，自有證據和理由矛盾之違誤。綜上，原裁定徒以被告
    周宗賢否認犯行，並無事實足認有與共犯或證人勾串之情況
    下，逕予延長羈押、禁見，適用法規即有違誤。
　⒊命具保、責付、限制住居或限制出境、出海即可達到確保偵
    查之目的：
    被告周宗賢經檢察署通知後，遵期到庭接受訊問，足見其配
    合司法調查，而無拒絕偵查、逃匿、偽證及串證之情形，再
    其已在家中經營之敬展公司工作，此後當遵循法院通知，配
    合審理，無逃匿之虞。據此，如認被告周宗賢仍有羈押之事
    由，惟以其他強制處分即可達到保全證據及將來之執行，並
    無妨害審理程序之進行，無羈押禁見之必要，而得以具保、
    限制住居之方式以代替羈押。
　⒋綜上，被告周宗賢之犯罪嫌疑並非重大，且本案不具法定羈
    押事由，縱有羈押事由，亦無羈押必要，非不得以具保、限
    制住居方式代替羈押，爰提出抗告，懇請撤銷原裁定云云。
　㈡被告蔡君皞部分：
  ⒈被告蔡君皞雖涉起訴書犯罪事實欄一及三部分之犯罪事實，
    然其學歷僅國中畢業，智識程度較低，職業為酒店經紀，往
    來人員較一般人複雜，復依卷內資料無被害人或同案被告證
    稱其有參與本件事實，是縱有犯嫌，亦有於不知情之情況下
    遭人利用之可能。且其遭扣手機復無同案被告之聯繫方式，
    亦可證其抗辯不認識本件吳信聰及楊天昊以外之供述，應係
    屬實，則其主張其犯罪嫌疑非屬重大或無串證之高度可能，
    實非全無可採：
　⑴被告蔡君皞與同案被告楊天昊合租之新北市○○區○○街00號7樓
    （下稱○○街租屋處）雖有申裝節費電話，然依其所述，係其
    酒客，即年籍資料不詳之綽號「歐陽」之男子向其強力推薦
    下聽從「歐陽」之安排裝設節費電話，與本件同案被告吳信
    聰等人於臺北市○○區○○路○段000號3樓C室之犯行全然無涉。
    且本件卷內資料無被害人或同案被告證稱其有參與本件犯行
    ，實難想像其有實際參與犯行而無任何人指認之可能。是其
    縱有犯罪嫌疑，實有於不知情下遭人利用，而對於吳信聰等
    人之犯罪事實全然不知之可能。
　⑵再被告蔡君皞於偵查時即坦言○○街租屋處之相關物品係由「
    歐陽」提供，且其確曾按伊教學，依客戶名單撥打電話，撥
    打通數高達數百通，洽談相關公司之營運概況，然其僅有國
    中學歷，智識顯然不足，便未曾再進行，且未曾成功推銷任
    何股票予任何人，是其業坦言交待其○○街租屋處相關物品之
    由來及明白說明其參與之程度。又其個人手機內全無同案被
    告吳信聰等人之聯絡方式，是雖認識同案被告吳信聰惟與之
    不甚熟識，無本件同案被告之聯繫方式，亦屬可信。復參酌
    另案被告湯建威坦言交待相關犯罪過程，卻未證稱被告蔡君
    皞有參與之情，亦可推知其應無實際參與本件犯行，而無串
    證之動機。
　⑶綜上，本件應無具體事證可證被告蔡君皞有勾串共犯之動機
    及可能，實不具刑事訴訟法第101條第1項第2款之羈押原因
    。
　⒉被告蔡君皞坦承其所涉之相關過程，對於同案被告吳信聰等
    人之犯罪事實全不瞭解，亦不知參與之人員組成及組織運作
    ，縱羈押亦無助於審判進行，予以羈押顯不符比例原則，復
    無不能以具保、責付或限制住居以代替羈押之情，是本件顯
    不具羈押之之必要，原裁定未予審酌，逕予羈押，要屬速斷
    ：
　⑴本件卷內並無被害人或同案被告證稱其有參與本件犯行，實
    難料想其有實際參與本件犯行而無任何人指認之可能，且無
    任何證據可證其認識吳信聰及楊天昊以外之同案被告，顯對
    吳信聰等人之犯罪事實全不瞭解，亦不知參與之人員組成及
    組織運作，縱羈押亦無助審判進行，不符合比例原則中之適
    當性原則。
　⑵再除繳交保證金外，被告蔡君皞願受限制住居、出境出海之
    限制及定期向轄區派出所報到等附帶條件，其所涉並非最低
    刑度5年以上之重罪，透過前揭保全措施，當足形成心理拘
    束力，保全被告蔡君皞日後之偵查、審判及執行程序之進行
    ，達到羈押處分所欲達成之保全目的，得以作為羈押之替代
    手段，是其顯不具非予羈押顯難保全證據或難以進行訴訟程
    序之情，復無不能透過具保、責付或限制住居以代替羈押之
    情，是其顯不具羈押之必要。
　⒊綜上，本件無客觀事證可證其具勾串共犯動機及可能，且將
    其羈押恐不符比例原則而不具適當性及必要性，是否具羈押
    之原因及必要，實屬有疑，望請明察云云。
三、按：
  ㈠羈押被告旨在確保案件之追訴、審判或裁判之執行，或防止
    被告反覆實施同一犯罪，除有刑事訴訟法第114條各款所列
    情形之一，經具保聲請停止羈押，不得駁回外，其他因犯罪
    經依法羈押之被告，應否羈押，法院本有裁量之職權。
  ㈡關於羈押與否之審查，其目的僅在判斷有無實施羈押強制處
    分之必要，並非認定被告有無犯罪之實體審判程序，故關於
    羈押之要件，無須經嚴格證明，以經釋明得以自由證明為已
    足。至被告是否成立犯罪，乃本案實體上應予判斷之問題。
    故被告有無羈押之必要，法院僅須審查其犯罪嫌疑是否重大
    、有無羈押原因、有無賴羈押以保全偵審或執行之必要，得
    由法院就具體個案情節予以斟酌決定，如就客觀情事觀察，
    法院許可羈押之裁定，在目的與手段間之衡量，並無明顯違
    反比例原則之情形，即無違法或不當可言，且關於羈押原因
    之判斷，不適用訴訟上之嚴格證明原則。
四、經查：
　㈠本件被告周宗賢、蔡君皞就檢察官起訴之參與犯罪組織罪、
    共同行使偽造私文書、三人以上共同詐欺取財及洗錢等犯罪
    事實等情，均矢口否認，原審依被告周宗賢、蔡君皞之供述
    ，併與起訴書證據並所犯法條欄所列之各項證據互核，復就
    起訴書所載之犯罪事實，訊問被告2人，令被告2人表示意見
    ，就本案有無羈押之原因及必要為陳述，原審審酌前揭各情
    後，認定被告2人涉犯參與犯罪組織罪、共同行使偽造私文
    書、三人以上共同詐欺取財及洗錢等罪之犯罪嫌疑重大，有
    刑事訴訟法第101條第1項第2款之羈押原因，非予羈押，顯
    難進行追訴、審判或執行，據以認為有對被告2人羈押並禁
    止接見通信之必要，進而為該強制處分，並詳以說明其認定
    之理由，是原審既已斟酌訴訟進行程度及其他一切情事而為
    羈押被告周宗賢、蔡君皞，並禁止其接見通信之認定，核屬
    事實認定職權之適法行使，本院衡其目的與手段間亦無違反
    比例原則之處。
　㈡被告2人雖分別以前詞提起抗告，然查：
　⒈本件並無刑事訴訟法第114條所定不得羈押被告之事由，法院
    在斟酌上開羈押與否之情事時，其目的僅在判斷有無實施證
    據保全或強制處分之必要，因此審查程序並非認定被告2人
    有無犯罪之實體審查程序，證據法則無須要求「嚴格證明」
    ，僅以「自由證明」為已足，已如前述，至被告2人所涉本
    件相關罪嫌，是否成立，尚待法院依法定審判程序詳加認定
    ，不得僅憑其單方面之辯解，即謂無上開犯行，而認本件犯
    罪嫌疑非屬重大。
　⒉又本件起訴書所載犯罪事實具有組織性，且各被告均有不同
    分工，而本件係以電話聯繫被害人，再由負責取款之人出面
    取款，是以，各被告並非必然有與被害人見面之機會，從而
    ，共犯間彼此不相識或無被害人得以指認被告周宗賢、蔡君
    皞，並非難以想見，尚無從以無人指認被告周宗賢、蔡君皞
    一情，即謂犯罪嫌疑非屬重大。
　⒊再被告周宗賢雖辯稱其於2年前已在敬展公司工作，有敬展公
    司為其投保之紀錄可參云云。然敬展公司係由被告周宗賢之
    家人所經營（見原審卷第101頁），縱被告周宗賢未實際於
    該公司任職，而敬展公司仍將其列為員工，並為其投保一情
    ，亦非不可想像。縱被告周宗賢確任職於敬展公司，亦無從
    憑此即謂其未涉起訴書所載犯行。從而，被告周宗賢執此辯
    稱其犯罪嫌疑尚非重大，亦難謂可採。
　⒋另被告蔡君皞自承其與同案被告楊天昊、吳信聰相識，其並
    有經由真實姓名及年籍資料均不詳，綽號「歐陽」之男子安
    排裝設節費電話，嗣其並有自行撥打電話與他人洽談等節，
    足徵被告蔡君皞涉犯本件起訴書所載犯行之犯罪嫌疑重大。
    是被告蔡君皞抗告陳稱其犯罪嫌疑尚非重大，洵屬無據，自
    無可憑。
　⒌又被告2人均矢口否認犯行，復有證人及其他共犯尚未到案，
    另案被告湯建威、同案被告吳芸蓁亦均未在押，衡諸現今通
    訊科技發達之程度，若使被告2人具保在外，恐有與共犯、
    證人勾串以使案情晦暗之可能。另案被告湯建威、同案被告
    吳芸蓁是否經法院諭知羈押，核與本件被告周宗賢是否羈押
    ，洵屬二事，非可一概而論。又本件犯罪事實具有組織性及
    分工性，縱同案被告彼此間互不相識，尚非不可想像一節，
    是另案被告湯建威雖未證稱被告蔡君皞有參與犯行，仍無從
    執此逕謂被告蔡君皞並無與證人或其他共犯勾串之可能。是
    被告2人辯稱無勾串共犯或證人之可能云云，洵非足採。
  ⒍原審斟酌被告2人涉犯之情節、國家刑事司法權之有效行使、
    社會秩序、公共利益之維護，與被告2人之人身自由受限制
    之程度，復參諸現今通訊軟體技術便捷、迅速、私密之特性
    ，被告透過通訊軟體與共犯、證人聯繫進行勾串或影響渠等
    陳述之可能性，依比例原則為考量，認若予以具保、責付或
    限制住居等侵害較小之其他手段，均不足以確保審判及刑罰
    執行程序得以順利進行，故認有羈押之必要，始為羈押並禁
    止接見通信之處分，衡之其目的與手段間，實難認有何違反
    比例原則之處。
  ⒎綜上，原審審酌案內證據後，認定被告周宗賢、蔡君皞犯罪
    嫌疑確屬重大，且有刑事訴訟法第101條第1項第2款之羈押
    原因，為確保審理程序及刑罰執行之程序得以遂行，認有對
    被告周宗賢、蔡君皞羈押並禁止接見通信之必要，而裁定均
    自110年5月21日起羈押3月，並禁止接見通信，經核並無不
    當。被告周宗賢、蔡君皞分別執詞提起抗告，指摘原羈押之
    裁定不當，請求撤銷原裁定云云，俱無理由，均應予駁回。
據上論斷，應依刑事訴訟法第412條，裁定如主文。
中　　華　　民　　國　　110 　年　　6 　　月　　30　　日
                  刑事第二十一庭審判長法　官  許宗和
                                      法　官  黃惠敏
                                      法　官  章曉文
以上正本證明與原本無異。
不得再抗告。
                                      書記官  賴又瑄
中　　華　　民　　國　　110 　年　　6 　　月　　30　　日